【裁判字號】    99,訴,246
【裁判日期】    990707
【裁判案由】    租佃爭議
【裁判全文】
臺灣桃園地方法院民事判決               99年度訴字第246號
原      告  乙○○
被      告  財政部國有財產局臺灣北區辦事處桃園分處
法定代理人  甲○○
訴訟代理人  黃秋田律師
上列當事人間租佃爭議事件，於民國99年6 月17日言詞辯論終結
，本院判決如下：
    主  文
原告之訴駁回。
訴訟費用由原告負擔。
    事實及理由
壹、程序方面：
一、按「出租人與承租人間因耕地租佃發生爭議時，應由當地鄉
    （鎮、市、區）公所耕地租佃委員會調解；調解不成立者，
    應由直轄市或縣（市）政府耕地租佃委員會調處；不服調處
    者，由直轄市或縣（市）政府耕地租佃委員會移送該管司法
    機關，司法機關應即迅予處理，並免收裁判費用」、「前項
    爭議案件非經調解、調處，不得起訴」，耕地三七五減租條
    例第26條第1 項、第2 項前段定有明文。查本件耕地租約之
    承租人即原告與出租人即被告間因耕地租佃契約無效與終止
    租約之爭議，曾由原告申請調解，分別經桃園縣大溪鎮公所
    耕地租佃委員會調解及桃園縣政府耕地租佃委員會調處，因
    調處不成立，經桃園縣政府耕地租佃委員會移送本院處理，
    有桃園縣政府檢送之租佃爭議調處不成立案全宗可憑，核與
    耕地三七五減租條例第26條上開規定相符，合先敘明。
二、再按確認法律關係之訴，非原告有即受確認判決之法律上利
    益者，不得提起之，民事訴訟法第247 條第1 項前段定有明
    文。再按，民事訴訟法第247 條第1 項所謂即受確認判決之
    法律上利益，係指因法律關係之存否不明確，致原告在私法
    上之地位有受侵害之危險，而此項危險得以對於被告之確認
    判決除去者而言，故確認法律關係成立或不成立之訴，茍具
    備前開要件，即得謂有即受確認判決之法律上利益（最高法
    院42年台上字第1031號判例參照）。查原告主張就坐落桃園
    縣大溪鎮○○段138-1 、138-14地號（下分別稱系爭138-1
    地號、138-14地號）及同鎮○○段713 地號（下稱系爭713
    地號）土地之（89）國耕租字第00009 號國有耕地租賃契約
    （下稱系爭耕地租賃契約）之耕地租賃關係存在，惟為被告
    所否認。是兩造間耕地租賃關係是否存在，在原告主觀上認
    有不安狀態存在，即屬不確定；而此種不確定之狀態復得以
    本確認判決加以除去，揆諸前揭判例意旨，原告提起本件確
    認之訴，堪認有即受確認判決之法律上利益。
貳、實體方面：
一、原告主張：
  (一)系爭138-1 、138-14及713 地號土地係原告於民國58年間向
    桃園縣政府申請承租，經桃園縣政府以桃府地用字第15668
    號函核准承租，原告並按規定換訂租約至104 年12月31日止
    ，系爭耕地租賃契約並有耕地三七五減租條例之適用。惟被
    告竟於97年5 月30日以台財產北桃二字第0970201524號函通
    知原告，系爭耕地租賃契約自97年4 月起全部無效，無效理
    由略以：「原告承租之國有耕地及系爭138-1 地號，經本處
    於97年4 月11日派員勘查結果，其中旨述土地現況為介壽路
    738 號附近石子地面圍牆內建築基地施工範圍及堆放建築廢
    棄物，非耕作使用並無種植農作物，已違反租約認諾（蓋章
    ）特約事項：『承租土地，承租人確係自任耕作，種植農作
    物使用，無擅自變更使用情事，如有虛偽不實，願負法律責
    任，並承認租賃無效，交還土地，絕無異議』；又因無自任
    耕作之實，違反耕作三七五減租條例第16條應自任耕作之規
    定，故自97年4 月起原訂租賃無效」云云，有被告台財北桃
    二字第0970201524號函可證。惟查，原告在系爭138-1 、13
    8-14及713 地號土地上均有種植地瓜葉、蔬菜等農作物，此
    經大溪鎮租佃調解委員會會同兩造到現場勘查屬實。又系爭
    713 地號土地上有部分建築水泥廢棄物及蔬菜，系爭138-1
    、138-14地號土地上種有地瓜葉及蔬菜等事實，經記載於該
    調解委員會98年11月25日調解程序筆錄，顯見上開土地在遭
    建築廢棄物傾倒前已有全部種植農作物之事實，僅因建築廢
    棄物之傾倒尚未復原致影響耕作而已。
  (二)按出租人應以合於所約定使用收益之租賃物，交付於承租人
    ，並應於租賃關係存續中，保持其合於約定使用、收益之狀
    態，民法第423 條定有明文。被告所指系爭713 地號土地地
    面圍牆內建築基地施工範圍及堆放建築廢棄物，並非原告有
    施工及堆放建築廢棄物之行為，此乃隔鄰建築施工之建築廢
    棄物，在未經原告同意下，乘春耕前休耕時搭建鷹架施工，
    並擅自堆放建築廢棄物，被告不察逕認為原告所為，並以此
    理由作為認定租賃無效之依據，與事實不符。實則原告於97
    年3 月31日發覺系爭138-1 、138-14及713 地號土地被非法
    占用後即向被告呈報請提出告訴，並於97年4 月11日自動請
    求被告向地政機關作鑑界之申請，此有原告向被告請求鑑界
    及述明土地占用之申請書可證明。測量結果證明上開土地確
    實被隔鄰堆放建築廢物，有被告97年4 月14日現場勘查表可
    稽，由原告自動請求鑑定之行為顯見堆放建築物之行為，絕
    非原告所為。系爭713 地號土地因被隔鄰許淑玲非法占用堆
    置建築廢棄物，被告依法應將租賃物清理後交付原告使用，
    被告有制止非法使用恢復原狀之義務，卻通知原告終止契約
    並限原告97年6 月30日前恢復耕地，於法不合。
  (三)系爭138-1 、138-14及713 地號土地為桃園縣政府第16期大
    溪埔頂市重劃內土地，該市地重劃於86年12月28日通知土地
    分配結果核定，公告30天後依市地重劃實施辦法第427 條規
    定實施地籍測量，確定各分配位置，測量完成後，主管機關
    依同法實施辦法第51條規定，通知土地所有權人到場接管，
    土地所有權人未指定期間到場接管者自指定之日起自負保管
    責任，所有權人（即被告）並未於指定期間到場接管，自應
    負保管責任，又依內政部73年1 月17日台內地字第206077號
    函指示「如因土地所有權人，未按指定日期到場辦理認界接
    管者，自指定之日起，應由土地所有人負責清理」。依上開
    市地重劃實施辦法及內政部指示，系爭耕地租賃契約之耕地
    遭人占用自應由被告負責清理，並將之交付於原告使用，被
    告反而以他人堆置建築廢物，逕認為原告變更使用為由，終
    止租約，確實違反上述法令規定。
  (四)被告認為原告違反耕地三七五減租條例第16條應自任耕作之
    規定，租約全部無效，惟同條例第17條第1 項第4 款規定，
    非因不可抗力繼續1 年不為耕作者，不得終止租約之限制。
    原告並未放棄耕作權，原告於土地被占用開始至鑑界證明，
    被占用屬實期間僅及1 個月，縱使被占用認為非不可抗力，
    亦不達1 年時間，被告逕認定租約無效與上開法條之規定不
    符，且被告在租約期滿前不得終止租約。
  (五)聲明：確認原告與被告就系爭138-1 、138-14及713 地號土
    地之（89）國耕租字第9號租約之耕地租賃關係存在。
二、被告則以：
  (一)兩造間於94年12月6 日訂有系爭耕地租賃契約，約定由原告
    承租系爭138-1 地號、地目旱、面積0.004500公頃土地；系
    爭138-14地號、地目旱、面積0.002500公頃土地及系爭713
    地號、地目雜、面積0.006001公頃土地（以約計面積出租）
    ，租期自95年1 月1 日起迄104 年12月31日止。系爭713 地
    號土地係於87年5 月15日為土地重劃登記。原告於89年3 月
    8 日申請換訂租約，換訂租約時檢附之切結書記載：「立切
    結書人承租貴處（桃園分處）管理之桃園縣大溪鎮○○段13
    8-1 、138-14、仁善段708 、713 地號等4 筆國有耕地，面
    積合計0.056880公頃，確係自任耕作，種植農作物使用，無
    擅自變更使用情事，如有虛偽不實，願負法律責任，並認租
    約無效，交還耕地……」等語，若原告無使公務員登載不實
    之犯罪故意，則自上述文件可知原告知悉土地之坐落及其四
    至。然原告卻又主張被告未將系爭713 地號土地指界點交予
    原告，原告所述顯然前後矛盾。又若原告連系爭713 地號土
    地之使用位置均不知悉，則原告顯然無自任耕作之事實應可
    堪認定，原告既無自任耕作之事實，則被告主張系爭租約無
    效顯有所據。
  (二)參酌被告約聘技術員丁銘欽於97年4 月11日勘查紀錄顯示，
    系爭713 地號土地在當時為石子地面及建築基地施工範圍；
    系爭138-14地號土地則堆放建築廢棄物，均未作為耕作使用
    ，原告就上開土地既未自任耕作，則兩造間之租約已然無效
    ，從而被告於97年5 月30日以台財產北桃二字第0970201524
    號函通知系爭耕地租賃契約自97年4 月起全部無效，兩造間
    租賃關係消滅，並請原告於97年6 月30日前回復耕地原狀即
    於法有據。原告既係系爭土地之承租人，自屬合法占有人，
    參酌民法第962 條規定，得享有占有人之物上請求權，且依
    民法第432 條規定，其負有善良管理人之注意義務，保管租
    賃物，維持其生產力。查系爭713 地號及系爭138-14地號土
    地上置放建築廢棄物及舖設水泥地，應非短時間之事，然原
    告卻未依法排除，以維持土地之生產力，顯見其確有未自任
    耕作之情事。
  (三)按「耕地租約在租佃期限未屆滿前，非有左列情形之一不得
    終止」、「四、非因不可抗力繼續1 年不為耕作時」，耕地
    三七五減租條例第17條第1 項第4 款定有明文。又承租人承
    租耕地非因不可抗力繼續1 年不為耕作，不問其不為耕作者
    ，係承租耕地之一部或全部，出租人均得依耕地三七五減租
    條例第17條第1 項第4 款規定終止租約，收回全部耕地，最
    高法院84年度台上字第1856號判例要旨可資參照。故只要承
    租人非因不可抗力繼續1 年以上，就承租耕地之一部或全部
    不為耕作時，出租人即有權依耕地三七五減租條例第17條第
    1 項第4 款規定終止租約。查訴外人丁銘欽於98年11月25日
    再次前往系爭138-1 、138-14及713 地號土地進行勘查，勘
    查結果，系爭138-14地號土地為水泥地面；系爭713 地號土
    地則為水泥地面、石子地面等，均未為耕作使用；另依原告
    98 年11 月23日申請書說明三記載：「…該地已由申請人以
    鐵皮圍牆防止第三者侵占，俟分割點交後復耕」等語可知，
    原告自97年4 月11日起迄98年11月25日勘查當日，就系爭13
    8-14地號及713 地號土地均未為耕作使用。參酌耕地三七五
    減租條例第17條第1 項第4 款規定及最高法院84年度台上字
    第1856號判例意旨，被告自有權終止兩造間之租約，茲聲明
    以本狀之送達為終止兩造間系爭耕地租賃契約之意思表示等
    語，資為抗辯。
  (四)聲明：如主文所示。
三、兩造不爭執事項：
  (一)系爭138-1 、138-14及713 地號土地原係由桃園縣政府出租
    予原告，桃園縣政府於88年6 月10日以八八府地權字第1232
    24號函檢送更正後之租賃契約。嗣系爭713 地號土地於89年
    2 月15日；系爭138-1 、138-14地號土地於89年4 月24日由
    財政部國有財產局接管，兩造並簽訂（89）國耕租字第9 號
    國有耕地租賃契約書，並於94年12月6 日續約。
  (二)兩造曾於97年4 月14日至系爭138-1 、138-14及713 地號土
    地勘查，被告並製作土地勘查表。
  (三)被告於97年5 月30日以台財產北桃2 字第0970201524號函告
    知原告因違反耕地三七五減租條例第16條應自任耕作之規定
    ，原訂租賃契約自97年4月起全部無效。
四、原告主張系爭138-1 、138-14及713 地號土地遭他人非法占
    用致無法耕作，已依法通知被告，並無不自任耕作情形，且
    自知悉他人非法占用至鑑界證明屬實止未逾1 個月，並無繼
    續1 年不為耕作等語，請求確認兩造間耕地租賃關係存在，
    ，被告則以前詞資為抗辯。是本件爭點厥為：原告就系爭13
    8-1 、138-14及713 地號土地是否有不自任耕作或非因不可
    抗力繼續1 年不為耕作之情形？本院判斷如下：
  (一)按耕地租約在租佃期限未屆滿前，非有左列情形之一不得終
    止：四、非因不可抗力繼續1 年不為耕作時，耕地三七五減
    租條例第17條第1 項第4 款定有明文。再按72年12月23日修
    正前耕地三七五減租條例第16條第1 項規定承租人應自任耕
    作，並不得將耕地全部或一部轉租於他人；同條第2 項並規
    定，承租人違反前項規定時，原訂租約無效，得由出租人收
    回自行耕種或另行出租。所稱承租人「不自任耕作」，兼指
    轉租、故意不自任耕作，而擅自變更用途，或任由他人使用
    而未異議或為其他討回土地行為而言。72年12月23日修正後
    該條例第17條第1 項始增列第4 款規定：耕地租約在租佃期
    限未屆滿前，有非因不可抗力繼續1 年不為耕作之情形者，
    得終止之。乃對耕地承租人消極不為耕作之行為予以規範，
    始不在同條例第16條所稱之「不自任耕作」之列（最高法院
    87年度台上字第1378號判決意旨參照）。是承租耕地遭人占
    用時，消極的不予排除侵害，與默示同意他人占用，兩者不
    同。前者，僅生出租人得否依耕地三七五減租條例第17條第
    1 項第4 款規定終止租約或承租人得否請求出租人排除第三
    人之侵害，提供合於租約所約定使用、收益之租賃物供其使
    用而已，尚難謂原租約已因此而歸於無效；後者，亦為同意
    他人占用之意思表示，其與積極的以承租之土地將之轉租或
    借與他人使用並無不同，亦屬不自任耕作之列（最高法院98
    年度台上字第771 號判決參照）。
  (二)原告主張：原告在系爭138-1 、138-14及713 地號土地上，
    均有種植地瓜葉、蔬菜等農作物，於97年3 月間發覺系爭13
    8-1 、138-14及713 地號土地被非法占用即向被告呈報，並
    無不自任耕作或非因不可抗力繼續1 年不為耕作情形云云。
    惟查，原告通知被告土地被非法占用後，兩造曾於97年4 月
    11日至系爭138-1 、138-14及713 地號土地勘查現況，依被
    告勘查後所製作之土地勘查表所載，系爭713 地號土地地上
    物門牌及狀況為「介壽路758 號附近石子地面及圍牆內建築
    基地施工範圍（使用人：許淑玲，使用面積約30.08 平方公
    尺）」；系爭138-1 地號土地地上物門牌及狀況為「介壽路
    758 號附近種菜」；系爭138-14地號土地地上物門牌及狀況
    為「介壽路758 號附近堆放建築廢棄物（占用人不詳）」，
    此有上開土地勘查表在卷可稽（見本院卷第15-17 頁），復
    依現場照片所示，系爭138-14地號上確有堆放建築廢棄物，
    系爭713 地號土地上則有石子路面及遭人搭建鐵皮圍牆施工
    等情，此亦有現場照片6 張及國有土地勘（清）查表- 使用
    現況略圖在卷可佐（見本院卷第20-24 頁），堪認於97年4
    月11日兩造至上開土地勘查時，原告於系爭138-14及713 地
    號土地確實有未耕作之情狀。又原告雖主張於知悉系爭713
    地號土地被占用後即通知被告處理云云，惟依被告所提88年
    10月25日、89年10月20日、94年6 月6 日、97年5 月15日之
    空照圖顯示，系爭713 地號土地並無種植農作物之跡象，此
    有前揭空照圖在卷可查（見本院卷第129-132 頁），可知至
    遲自88年10月25日起，系爭713 號土地即有未耕作之情事，
    且觀乎系爭713 地號土地鋪有石子道路，該石子道路並非鄰
    地建築房屋所需，應非鄰地建屋時所鋪設，而係早已存在系
    爭713 地號土地上，且原告開庭時亦表示：伊時常有去承租
    的土地視察等語（見本院卷第115 頁反面），則原告就系爭
    713 地號土地鋪有石子道路應早已知悉，而非於鄰地建屋占
    用土地時才發現，是原告主張知悉土地被占用後即通知被告
    云云，尚無可採。
  (三)再按承租人承租耕地非因不可抗力繼續1 年不為耕作，不問
    其不為耕作者，係承租耕地之一部或全部，出租人均得依耕
    地三七五減租條例第17條第1 項第4 款規定終止租約，收回
    全部耕地，最高法院84年台上字第1856號判例要旨可資參照
    。查原告於系爭713 地號土地至遲於88年10月25日起即不為
    耕作，已如前述，可認原告確有非因不可抗力繼續1 年不為
    耕作之情形，然被告並未證明上開土地石子道路為原告所鋪
    設或為原告同意鋪設，且鄰地因建築房屋施工占用系爭713
    地號之情形亦係經原告主動向被告通報，兩造始於97年4 月
    14日至現場勘查，是亦無從認定原告有同意他人占用之意思
    表示，揆諸首揭說明，原告之消極不為耕作行為並非違反耕
    地三七五減租條例第16條第1 項承租人應自任耕作之規定，
    而係違反同條例第17條第1 項第4 款「非因不可抗力繼續1
    年不為耕作」之規定，兩造間之耕地租賃關係並非當然無效
    ，出租人即被告未為終止之意思表示前，兩造間耕地租賃關
    係尚未消滅。另被告復於98年11月25日至系爭138-1 、138-
    14及713 地號土地勘查現況，依被告勘查後所製作之土地勘
    查表所載，系爭713 地號土地地上物門牌及狀況為「公園一
    街36號附近水泥地面、圍牆內石子地面及雜草地」；系爭13
    8-1 地號土地地上物門牌及狀況為「介壽路780 之5 號附近
    菜園及泥土地面」；系爭138-14地號土地地上物門牌及狀況
    為「介壽路780 之5 號附近水泥地面」，此有土地勘查表、
    國有土地勘（清）查表- 使用現況略圖、現場照片在卷可查
    （見本院卷第25-32 頁），足認原告迄至98年11月25日止就
    系爭713 地號、系爭138-14地號土地仍有不為耕作之情形，
    被告復於99年2 月25日答辯狀表示以該訴狀之送達為終止兩
    造間耕地租約之意思表示（見本院卷第8 頁），可認被告業
    已終止兩造間之耕地租賃關係。又原告就系爭138- 1地號土
    地雖有耕作之情形，惟系爭713 、138-14地號土地既有不為
    耕作情形，參諸前揭判例要旨，被告自得不問原告不為耕作
    者係承租耕地之一部或全部，而均得依耕地三七五減租條例
    第17條第1 項第4 款規定終止租約，收回全部耕地。
五、綜上所述，兩造間耕地租賃關係既因原告有非因不可抗力繼
    續1 年不為耕作之情形，而為被告終止耕地租賃關係，原告
    請求確認兩造間耕地租賃關係存在，即屬無據，應予駁回。
六、本件事證已臻明確，兩造其餘攻擊防禦方法，於本判決結果
    不生影響，爰不一一論述，併此敘明。
七、據上論結，本件原告之訴為無理由，依民事訴訟法第78 條
    ，判決如主文。
中    華    民    國    99    年    7     月    7     日
                  民事第一庭  審判長法  官  郭琇玲
                                    法  官  陳婉玉
                                    法  官  郭俊德
以上正本係照原本作成。
如對本判決上訴，須於判決送達後 20 日內向本院提出上訴狀。
如委任律師提起上訴者，應一併繳納上訴審裁判費。
中    華    民    國    99    年    7     月    7     日
                                    書記官  黃澧

司法院資訊處製作；財團法人民間司法改革基金會備份。
